臺灣高等法院刑事判決　　　　　　　　96年度上訴字第3771號
上　訴　人　臺灣板橋地方法院檢察署檢察官
上　訴　人
即　被　告　甲○○
選任辯護人　舒建中律師
上列上訴人因被告違反毒品危害防制條例案件，不服臺灣板橋地
方法院95年度訴字第3231號，中華民國96年6 月14日第一審判決
（起訴案號：臺灣板橋地方法院檢察署95年度偵字第19129 號）
，提起上訴，本院判決如下：
    主  文
原判決撤銷。
甲○○連續明知為禁藥，而轉讓，處有期徒刑壹年，減為有期徒
刑陸月；扣案磅秤壹臺沒收。又明知為禁藥，而轉讓，處有期徒
刑肆月，減為有期徒刑貳月；扣案磅秤壹臺沒收。應執行有期徒
刑柒月；扣案磅秤壹臺沒收。
    事  實
一、甲○○自民國（下同）94年4 月間起，染有施用安非他命惡
    習（所涉施用第二級毒品安非他命犯行，業經臺灣板橋地方
    法院裁定令入勒戒處所觀察、勒戒後，認無繼續施用毒品之
    傾向，而於96年3月2日執行完畢，由臺灣板橋地方法院檢察
    署檢察官以95年度毒偵字第5594號為不起訴處分確定），其
    平日所施用之安非他命，均係向某真實姓名年籍不詳、綽號
    「紅紅的」之成年男子所購得；而綽號「紅紅的」之人所販
    賣之安非他命，係以「單位」計價（1單位重量約1公克，然
    因毒品交易行情之波動，通常所購得之1 單位重量均未足淨
    重1公克），1 單位之價格為新臺幣（下同）5,000元，每次
    交易金額至少須達1 單位，期間甲○○之成年友人沈佳德因
    亦有施用安非他命之行為，乃以電話聯繫甲○○，表示欲購
    買2,000元或3,000元價格之安非他命，甲○○即告知欲以合
    資方式購買，渠2 人合資之模式，係於甲○○每次購買安非
    他命前，先由沈佳德於電話中告以當次欲購買之金額，再由
    甲○○先行墊付1單位之價額即5,000元，向「紅紅的」之人
    購買1 單位之安非他命，待甲○○購得安非他命後，再依當
    次所購得之1 單位安非他命重量，按沈佳德當次欲購買之金
    額比例分裝，再與沈佳德相約交付其所購之安非他命，沈佳
    德則同時將當次約定購買之金額交付甲○○。甲○○進而明
    知安非他命業經中央衛生主管機關行政院衛生署公告列為禁
    藥管理，屬藥事法第22條第1項第1款所規範之禁藥，不得轉
    讓，竟仍基於轉讓禁藥安非他命之概括犯意，自94年4 月間
    起至95年6 月底止，多次與沈佳德以上揭合資購買安非他命
    之方式，由甲○○先行墊付1單位安非他命之金額5,000元，
    自行在臺北縣中和市○○路、臺北縣永和市○○路等地附近
    之電動遊樂場內，向「紅紅的」之人購得1 單位之安非他命
    （重量均未超過淨重1公克）後，再以其所有之磅秤1臺，依
    各次按沈佳德所表明欲購買之金額，比例進行分裝安非他命
    ，待分裝完成後，在臺北縣中和市○○路396 號其住處樓下
    或永和樂華夜市等處，將沈佳德應分得部分之安非他命交付
    轉讓予沈佳德，沈佳德則同時交付當次所約定2,000元或3,
    000 元不等之金額，甲○○以此方式連續轉讓禁藥安非他命
    予沈佳德，前後共計6次，每次轉讓之重量為毛重約0.3至0.
    4 公克，合計轉讓安非他命之淨重未逾10公克。甲○○於95
    年7 月間某日時，另行基於轉讓禁藥安非他命之犯意，又在
    上揭地點，以相同之方式、重量、金額，轉讓禁藥安非他命
    予沈佳德1次。嗣於95年8月7日下午5時45分許，為警於甲○
    ○上址住處查獲，並扣得甲○○所有用以分裝毒品之磅秤1
    臺，及與本案轉讓安非他命犯行無關之安非他命4 包（起訴
    書誤書為1包，合計毛重4.2公克）、吸食器1 組、分裝袋60
    只、行動電話1具（門號為：0000000000號）等物。
二、案經臺北縣政府警察局土城分局報請臺灣板橋地方法院檢察
    署檢察官偵查起訴。
    理  由
壹、程序部分：
一、按被告以外之人於審判外之言詞或書面陳述，除法律有規定
    者外，不得作為證據，刑事訴訟法第159條第1項定有明文；
    本件證人沈佳德於警詢中所為之陳述，係審判外之陳述，且
    查無合乎刑事訴訟法第159條之1至第同法159條之5等條文所
    規定例外得為證據之情形，自不得作為證據。
二、再按「被告以外之人於審判外之陳述，雖不符前四條之規定
    ，而經當事人於審判程序同意作為證據，法院審酌該言詞陳
    述或書面陳述作成時之情況，認為適當者，亦得為證據。當
    事人、代理人或辯護人於法院調查證據時，知有第一百五十
    九條第一項不得為證據之情形，而未於言詞辯論終結前聲明
    異議者，視為有前項之同意。」，刑事訴訟法第159條之5定
    有明文。本案被告及辯護人於本院準備程序對於檢察官所提
    各項證據方法之證據能力，除爭執證人沈佳德於警詢之陳述
    為被告以外之人於審判外之陳述，無證據能力外，就其餘卷
    附各項證據資料，均不爭執其證據能力，本院審酌上開各該
    證據均非非法取得之證據，並無證據力明顯過低之情形，復
    經本院於審判期日就上開證據進行調查、辯論，依法均有證
    據能力。
貳、實體部分：
一、上揭被告甲○○自94年4月間起至95年6月底止，因向「紅紅
    的」購買安非他命，每次交易金額至少須達5,000 元，乃多
    次與證人沈佳德共同合資，由證人沈佳德出資2,000元或3,
    000元，被告則出資3,000元或2,000 元，在臺北縣中和市○
    ○路、臺北縣永和市○○路等地附近之電動遊樂場內，向綽
    號「紅紅的」之人購得1 單位之安非他命，並以被告所有之
    磅秤1 臺，按當次證人沈佳德出資之比例，量秤、分裝安非
    他命，再將之交付予證人沈佳德（分予證人沈佳德之安非他
    命重量，每次約0.3至0.4公克），前後至少計6 次之情，及
    被告另於95年7 月間，亦以上開方式與沈佳德合資購買安非
    他命1 次等事實，業據上訴人即被告甲○○於原審及本院供
    承不諱（見原審聲羈卷第3至第6頁、原審卷第183頁、199頁
    、202-206 頁、本院卷96年10月23日筆錄、96年11月28日審
    判筆錄），核與證人沈佳德於原審結證所述之情節相符（見
    原審卷第184頁以下），並有磅秤1臺扣案可資佐證，足認被
    告上開自白，核與事實相符，自堪採為認定犯罪之證據。再
    依證人沈佳德於原審證述被告於上揭期間內之轉讓行為，其
    次數約為7、8次，被告亦自承有多次轉讓行為，本院乃從較
    有利被告之認定，即轉讓之次數共7次（94年4月間起至95年
    6月底止6次，95年7月間1次），另一次即無證據足供認定，
    附此敘明。
二、至被告之選任辯護人辯稱：本件被告係與沈佳德一起合資買
    安非他命，並一起施用，被告之行為僅成立幫助施用第二級
    毒品安非他命罪，不應論以轉讓禁藥罪云云。惟查：證人沈
    佳德於原審結證略稱：被告自94年4 月間起，有跟伊說要合
    資購買安非他命，但伊不知道被告是向何人買，伊每次都會
    先用電話與被告聯繫，告訴被告伊要多少錢的安非他命，每
    次都是2,000元或3,000元，之後被告會跟伊約在被告住處樓
    下或永和樂華夜市等地，交給伊分裝後約0.3至0.4公克之安
    非他命，伊同時將約定之2,000元或3,000元金額交予被告，
    每次都是一手交錢、一手交貨，伊自94年4月間起至95年7月
    間止，以上開方式向被告拿安非他命之次數約為7、8次等語
    （見原審卷第178至184頁），且被告亦自承：證人沈佳德沒
    有跟「紅紅的」接洽過，每次都是伊去跟「紅紅的」談，也
    都是伊去跟「紅紅的」拿安非他命，伊拿安非他命給證人沈
    佳德之地點，都是在伊住處或證人沈佳德住處附近之樂華夜
    市等語（見原審卷第182、183頁），參以被告尚自備有磅秤
    1 臺，作為量秤其與證人沈佳德各自應分得之安非他命重量
    等節，顯見被告與證人沈佳德合資購買安非他命之模式，係
    先由證人沈佳德以電話與被告連繫，告以其當次欲購買之安
    非他命金額，被告則告以欲合資向他人購買，再由被告先行
    墊足1單位安非他命之金額即5,000元，自行出面、以自己之
    名義向「紅紅的」購得1 單位之安非他命，之後再以其所有
    之磅秤1 臺，按當次證人沈佳德欲購買之金額比例，量秤、
    分裝當次所購得之1 單位安非他命，並與證人沈佳德相約交
    付該分裝後之安非他命，證人沈佳德則同時交付約定之金額
    予被告；亦即被告係於以自己之名義向「紅紅的」購得安非
    他命後，再依證人沈佳德當次欲購買之金額比例分裝該安非
    他命，待分裝完成後，始另行將證人沈佳德應分得部分之安
    非他命交付予證人沈佳德，並向之收取約定之金額；被告上
    開將以自己名義取得而屬其所有之安非他命分裝後，再行交
    付予證人沈佳德之行為，顯未獲利，應屬轉讓安非他命之行
    為，而非僅止於與證人沈佳德一起購買、一起施用安非他命
    之單純幫助施用安非他命行為，甚屬灼然。是辯護人上揭所
    辯，顯係避重就輕之詞，自無足採。
三、綜上所述，本件被告轉讓安非他命予沈佳德有7 次之事證明
    確，犯行堪以認定，應予依法論科。
四、查被告前揭自94年4月間起至95年6月底止之轉讓禁藥安非他
    命犯行，係在刑法部分條文於95年7月1日修正施行前所為者
    ；按修正後刑法第2條第1項規定：「行為後法律有變更者，
    適用行為時之法律。但行為後之法律有利於行為人者，適用
    最有利於行為人之法律」，上揭條文係規範行為後法律變更
    所生新舊法律比較適用之準據法，於刑法修正施行後，應適
    用上揭條文之規定，為「從舊從輕」之比較。次按修正前刑
    法第56條原規定：「連續數行為而犯同一罪名者，以一罪論
    。但得加重其刑至二分之一」，修正後之刑法已刪除上開連
    續犯之條文規定；本件被告前揭自94 年4月間起至95年6 月
    底止之多次轉讓禁藥安非他命犯行，係基於概括犯意反覆為
    之（詳下述），依修正前刑法第56條連續犯之規定，僅以一
    轉讓禁藥罪論，並得加重其刑，而修正後之刑法既已刪除上
    開連續犯之規定，則被告多次轉讓禁藥安非他命之犯罪行為
    ，即應就各次轉讓行為分別論罪科刑，再依數罪併罰之規定
    分論併罰；比較新舊法之結果，修正後之規定，並未較有利
    於被告，揆諸前揭說明，本件被告前揭自94年4 月間起至95
    年6 月底止之轉讓禁藥安非他命犯行，自應適用被告行為時
    即修正前之刑法規定。
五、又按安非他命固為毒品危害防制條例第2條第2項第2 款所規
    定之第二級毒品，惟安非他命前亦經中央衛生主管機關行政
    院衛生署於68年7月7日以衛署藥字第221433號函、69年12月
    8 日以衛署藥字第301124號函公告列為不准登記藥品及禁止
    使用，復於75年7 月11日以衛署藥字第597627號函重申公告
    禁止使用之意旨，再於79年10月9 日以衛署藥字第904142號
    函禁止於醫療上使用，此有該署75年7月11日衛署藥字第597
    627號函、79年10月9日衛署藥字第904142號函各1 紙在卷可
    稽，是安非他命自亦屬藥事法第22條第1項第1款所規定之禁
    藥。次按藥事法第83條第1項轉讓禁藥罪之法定刑為7年以下
    有期徒刑，得併科500 萬元以下罰金，較毒品危害防制條例
    第8條第2項轉讓第二級毒品罪之法定刑為重，藥事法第83條
    第1項係於93年4月21日修正公布，同年月23日施行，為毒品
    危害防制條例之後法，而毒品之範圍尚包括影響精神物質與
    其製品，至藥事之管理，亦非僅止於藥品之管理，毒品未必
    係經公告之禁藥，禁藥亦未必為毒品，毒品危害防制條例與
    藥事法二者，並無必然之特別法與普通法關係；故除有轉讓
    之第二級毒品達毒品危害防制條例第8條第6項之一定數量，
    經依法加重後之法定刑較藥事法第83條第1 項之法定刑為重
    之情形外，因藥事法第83條第1 項為後法，且為重法，應優
    先適用藥事法處罰。核被告前揭自94年4月間起至95年6月底
    止，6次轉讓安非他命予證人沈佳德之行為，及於95年7月間
    轉讓安非他命予證人沈佳德1 次之行為，均係犯藥事法第83
    條第1項之轉讓禁藥罪。公訴人雖認被告係以每0.3公克2,00
    0 元之高於進貨之價格，多次販賣第二級毒品安非他命予證
    人沈佳德，藉以牟利，涉犯毒品危害防制條例第4條第2項之
    販賣第二級毒品罪等情；惟按販賣毒品罪之成立，須以行為
    人主觀上有營利之意圖為必要（最高法院67年台上字第2500
    號、69年台上字第1675號判例意旨參照），亦即行為人主觀
    上須出於牟取利益之目的，買低賣高賺取其中價差，始足當
    之；經查，本件被告主觀上係與證人沈佳德合資購買安非他
    命，由被告先行向「紅紅的」之人購得1 單位之安非他命，
    再依所購得安非他命之重量，按當次證人沈佳德欲購買之金
    額比例分裝後，由被告將分裝後之安非他命轉讓予證人沈佳
    德，並向沈佳德收取先前約定之金額，此詳前述，被告既係
    依照證人沈佳德各次欲購買之金額比例分裝購得之安非他命
    ，並將證人沈佳德應分得部分之安非他命交付予證人沈佳德
    ，已難認被告主觀上有何營利之意圖可言；且依證人沈佳德
    上揭證詞所述，其每次係支付2,000元或3,000元，而分得0.
    3至0.4公克不等之安非他命，即證人沈佳德尚有可能以2,00
    0元之金額而分得0.4公克之安非他命，衡諸被告向「紅紅的
    」購得買安非他命，係以5,000元購得1 單位，而1單位安非
    他命之重量通常均未足淨重1 公克，則被告上開按證人沈佳
    德欲購買之金額比例所分裝、交付予證人沈佳德之安非他命
    ，尚無從逕認確有高於買進價格之情事，自難認被告有從中
    賺取價差之行為；至被告於偵查中固供稱：「自94年4 月間
    起販賣安非他命予他人時，我會從中抽取1,000 元左右的傭
    金或者向他扣留一些毒品供己施用‧‧‧」云云（見偵查卷
    第49頁），惟經原審勘驗該次訊問錄影（含錄音）光碟後，
    發現被告該部分之陳述內容，實係向檢察官供陳其向「紅紅
    的」購買安非他命之價額計算方式，1單位為5,000元，2 單
    位則為9,000元，故若能1次湊得9,000元購買2單位，等於「
    抽得」1,000元，另若有人直接出5,000元請被告買1 單位安
    非他命，被告自己沒有出錢，該出錢之人有時會撥一些安非
    他命請被告，當作是走路工等情節，此有勘驗筆錄1 份在卷
    可憑（見原審卷第187 頁以下），是被告當次偵查中所供述
    之「從中抽取1,000 元傭金」及「扣留毒品供己施用」等內
    容，無非係其向「紅紅的」1次購買2單位安非他命之折扣，
    及被告友人無償將安非他命撥予被告施用等情節，且被告所
    陳述以9,000元可購得2單位安非他命之情節，亦顯與證人沈
    佳德所證稱：每次均係出2,000元或3,000元向被告拿安非他
    命等情節無涉，從而，被告上開偵查中所供述之內容，自不
    足憑以認定其有何意圖營利而販賣安非他命之行為。據上，
    並無積極證據足證被告主觀上有何營利之意圖，被告之行為
    僅構成轉讓禁藥安非他命罪，不能以販賣第二級毒品安非他
    命之罪名相繩，公訴人此部分公訴意旨，容有未洽，然起訴
    之基本事實既屬同一，應予變更起訴之法條。被告轉讓前之
    多次持有安非他命之低度行為，應為其轉讓之高度行為所吸
    收，均不另論罪。被告自94年4月間起至95年6月底止之6 次
    轉讓禁藥犯行，時間緊接，手法相同，所犯係構成要件相同
    之罪名，顯係基於概括之犯意反覆為之，為連續犯，應依修
    正前刑法第56條規定以一罪論，並加重其刑。被告於95年7
    月間轉讓禁藥安非他命予證人沈佳德1 次之犯行，係於刑法
    刪除連續犯之規定修正生效之後所為，自無從與其先前之轉
    讓禁藥犯行論以連續犯（最高法院95年第8 次刑事庭會議決
    議第五、(四)、1.意旨參照），應予分論併罰；公訴意旨認被
    告於95年7 月間之犯行，亦應論以連續犯，尚有誤會，附此
    敘明。至公訴人認被告有8 次販賣安非他命之犯行，惟本院
    認被告所犯為7 次轉讓禁藥之犯行，另一次無證據可資證明
    ，惟與起訴之基本事實有連續犯之裁判上一罪之關係，就此
    部分爰不另為無罪之諭知，併此敘明。
六、原審對被告予以論罪科刑，固非無見，惟被告行為後，中華
    民國96年罪犯減刑條例制定公布，並自96年7 月16日施行，
    本件被告犯行係於96年4 月24日以前所犯，符合上揭減刑條
    例之減刑條件，原審未及適用予以減刑，自有未合。被告上
    訴意旨，空言指摘原審量刑過重，雖無理由，檢察官上訴意
    旨，則指原審量刑過輕，且原審誤以被告僅6 次轉讓安非他
    命犯行，顯有違誤云云，然查本件被告之轉讓安非他命之次
    數共有7次，並非6次，且每次轉讓數量僅0.3至0.4公克，數
    量不多，原判審所量之刑尚難認有過輕之情，再檢察官並未
    提出新事證，足資證明被告有販賣第二級毒品之犯行，自難
    證明被告有販賣第二級毒品之犯行，是檢察官之上訴亦無理
    由，但原審既有上開可議之處，自應由本院撤銷改判。
七、爰審酌被告轉讓禁藥安非他命予他人施用，足以助長吸毒歪
    風，戕害他人身心健康，並損及社會善良風俗，被告之犯罪
    動機、目的、手段，及被告犯後尚能坦承犯行，態度尚稱良
    好等一切情狀，就其所犯連續轉讓禁藥、轉讓禁藥等2 項犯
    行，分別量處如主文所示之刑。又被告上揭所犯，均係於96
    年4 月24日以前所為，符合中華民國96年罪犯減刑條例之減
    刑條件，爰依法各減輕其刑二分之一，並定其應執行刑。又
    修正前刑法第51條第5 款原規定：「宣告多數有期徒刑者，
    於各刑中之最長期以上，各刑合併之刑期以下，定其刑期。
    但不得逾20年」，修正後之刑法第51條第5 款則規定：「宣
    告多數有期徒刑者，於各刑中之最長期以上，各刑合併之刑
    期以下，定其刑期。但不得逾30年」；本件被告前述自94年
    4月間起至95年6月底止之連續轉讓禁藥犯行，與其95年7 月
    間之轉讓禁藥犯行，兩者應分論併罰，此詳前述，而其前述
    自94年4月間起至95年6月底止之連續轉讓禁藥犯行，係於刑
    法修正施行前所為，於定其應執行之刑時，自有比較新舊法
    之必要（最高法院95年第8 次刑事庭會議決議第五、(一)意旨
    參照）；比較新舊法結果，修正後之規定，並未較有利於被
    告，自應依刑法第2條第1項前段規定，適用修正前刑法第51
    條第5款規定，定其應執行之刑。
八、扣案磅秤1 臺，係被告所有供其本件轉讓禁藥安非他命犯行
    所用之物，此據被告供承明確，爰依刑法第38條（本條文雖
    亦經修正，惟僅屬文字之變更，實質上並未修正，不生比較
    適用新舊法之問題，依一般法律適用之原則，應直接適用修
    正後之規定）第1 項第2款規定宣告沒收。至扣案安非他命4
    包（合計毛重4.2 公克），係被告於查獲當日始行購得、欲
    供己自行施用之毒品，扣案吸食器1 組，係供被告施用安非
    他命所用之物，而扣案分裝袋60只，係被告家人所經營之印
    刷工廠所印製之物，另扣案行動電話1支（門號為：0000000
    000 號），則係被告平日與親友聯繫所用之物，上開物品均
    與被告本件轉讓禁藥犯行無關，此亦據被告供述明確，本院
    復查無其他積極證據足認上開物品係供被告本件轉讓禁藥犯
    行所用或預備之物，爰均不另宣告沒收，併予敘明。
據上論斷，應依刑事訴訟法第369條第1項前段、第364條、第299
條第1項前段、第300條，藥事法第83條第1 項，刑法第11條前段
、第2條第1項前段、第38 條第1項第2 款，修正前刑法第56條、
第51條第5款，中華民國96年罪犯減刑條例第2條第1項第3款、第
7條、第10條第1項，判決如主文。
本案經檢察官陳玉珍到庭執行職務。
中　　華　　民　　國　　96　　年　　12　　月　　19　　日
 　　　　　       刑事第十庭    審判長法　官 楊炳禎
                                      法　官 陳博志
                                      法　官 李春地
以上正本證明與原本無異。
如不服本判決，應於收受送達後十日內向本院提出上訴書狀，其
未敘述上訴之理由者並得於提起上訴後十日內向本院補提理由書
（均須按他造當事人之人數附繕本）。
                                      書記官 蘇秋
中　　華　　民　　國　　96　　年　　12　　月　　19　　日
附錄：本案論罪科刑法條全文
藥事法第83條第1項：
明知為偽藥或禁藥，而販賣、供應、調劑、運送、寄藏、牙保、
轉讓或意圖販賣而陳列者，處7年以下有期徒刑，得併科新臺幣5
百萬元以下罰金。
